臺灣臺北地方法院民事判決
111年度保險字第3號
原      告  
即反訴被告  郭獻壬  
訴訟代理人  謝政恩律師
被      告  
即反訴原告  南山人壽保險股份有限公司

法定代理人  尹崇堯  
訴訟代理人  陳玟卉律師
            曾允君律師
複  代理人  吳涵晴律師
上列當事人間請求給付保險金事件，本院於民國111年10月11日
言詞辯論終結，判決如下：
    主  文
被告應給付原告新臺幣貳佰捌拾伍萬捌仟伍佰元，及如附表四所
示之利息。
原告其餘之訴駁回。
本訴訴訟費用由被告負擔百分之九十八，餘由原告負擔。
本判決第一項於原告以新臺幣玖拾伍萬參仟元為被告供擔保後，
得假執行；但被告如以新臺幣貳佰捌拾伍萬捌仟伍佰元為原告預
供擔保，得免為假執行。
原告其餘假執行之聲請駁回。
反訴原告之訴及假執行之聲請均駁回。
反訴訴訟費用由反訴原告負擔。  
    事實及理由
甲、程序方面：
壹、按當事人喪失訴訟能力或法定代理人死亡或其代理權消滅者
　　，訴訟程序在有法定代理人或取得訴訟能力之本人承受其訴
    訟以前當然停止；第168條、第169條第1項及第170條至前條
    之規定，於有訴訟代理人時不適用之；第168條至第172條及
    前條所定之承受訴訟人，於得為承受時，應即為承受之聲明
　　，民事訴訟法第170條、第173條本文、第175條第1項分別定
    有明文。經查，被告即反訴原告南山人壽保險股份有限公司
    （下逕稱南山人壽）之法定代理人原為陳棠，嗣於本院審理
    中之民國111年6月15日變更為乙○○，有公開資訊觀測站列印
    資料可稽，並據其具狀聲明承受訴訟（見本院卷三第371-37
    6頁），核與前揭規定相符，應予准許。
貳、按訴狀送達後，原告不得將原訴變更或追加他訴，但請求之
    基礎事實同一、擴張或減縮應受判決事項之聲明者，不在此
    限；不變更訴訟標的，而補充或更正事實上或法律上之陳述
    者，非為訴之變更或追加，民事訴訟法第255條第1項第2、3
    款、第256條各定有明文。查本件原告即反訴被告甲○○（下
    逕稱甲○○，原名郭益利）起訴時依兩造所簽訂各保險契約、
    附約相關約定，及保險法第34條規定，請求聲明：「南山人
    壽應給付甲○○新臺幣（下同）261萬6500元，及其中133萬15
    00元自109年7月21日起迄清償日止，按年息10％計算之利息
    、其中94萬1500元自110年1月29日起迄清償日止，按年息10
    ％計算之利息、其中34萬3500元自110年8月12日起迄清償日
    止，按年息10％計算之利息」（見本院卷一第9頁）；嗣於11
    1年2月8日言詞辯論期日當庭言詞追加保險法第125條第1項
    為請求權基礎（見本院卷一第355頁）；並於111年4月7日具
    狀主張因住院日數增加，故擴張請求保險金及遲延利息金額
    ，而變更訴之聲明如後述（見本院卷三第267頁），核屬請
    求基礎事實同一而追加請求權基礎，並擴張應受判決事項之
    聲明，揆諸前揭規定，均核無不合，而應准許。另反訴部分
    （反訴為合法詳後參所述），南山人壽原起訴主張依保險法
    第127條規定，就投保前疾病不負給付保險金之責，且依保
    險法第64條第2項、民法第92條第1項規定，行使契約解除權
    及撤銷權後，得依民法第179條不當得利規定請求返還已付
    保險金；嗣於111年3月21日具狀表示另得以保險法第51條第
    1項規定主張保單無效（見本院卷三第105-106頁）；並於11
    1年8月15日具狀主張除保險法第127條規定外，並得依附表
    一編號2南山人壽真安心手術醫療終身保險住院醫療保險附
    約（下稱編號2附約）第2條第1項、附表一編號3南山人壽新
    終身醫療保險契約（下稱編號3契約，與編號2附約合稱新保
    單契約）第2條第2款約定，主張保前疾病而無需給付保險金
    （見本院卷三第564-569頁）；經核均屬補充法律上之陳述
    ，非屬訴之追加，併此敘明。
參、再按被告於言詞辯論終結前，得在本訴繫屬之法院，對於原
    告及就訴訟標的必須合一確定之人提起反訴；反訴之標的，
    如專屬他法院管轄，或與本訴之標的及其防禦方法不相牽連
    者，不得提起，民事訴訟法第259條、第260條第1項分別定
    有明文。所謂反訴之標的與本訴之標的及其防禦方法有牽連
    關係者，乃指反訴標的之法律關係與本訴標的之法律關係兩
    者之間，或反訴標的之法律關係與本訴被告作為防禦方法所
    主張之法律關係兩者之間，有牽連關係而言。即舉凡本訴標
    的之法律關係或作為防禦方法所主張之法律關係，與反訴標
    的之法律關係同一，或當事人雙方所主張之權利，由同一法
    律關係發生，或本訴標的之法律關係發生之原因，與反訴標
    的之法律關係發生之原因，其主要部分相同，均可認兩者間
    有牽連關係（最高法院70年度台抗字第522號裁定意旨參照
    ）。查甲○○係主張依附表二「保險金請求權基礎」及「利息
    請求權基礎」欄位所示之契約約定及法律規定，請求南山人
    壽給付保險金及遲延利息；南山人壽則於本件言詞辯論終結
    前之110年10月27日以民事答辯(一)暨反訴起訴狀提起反訴
    （見本院卷一第181頁），主張因甲○○隱匿及不實說明病情
    投保，故對投保前發生之疾病不負給付保險金之責；且於行
    使解除權、撤銷意思表示，及認契約無效下，得依不當得利
    規定請求甲○○返還其前已收受因住院所生之醫療保險金。經
    核上開反訴與本訴均係基於兩造所簽訂之各保險契約所生，
    且與甲○○於本訴所為之攻防方法相牽連，審判資料復有共通
    性，亦尚不致延滯訴訟終結，揆諸前揭說明，南山人壽提起
    反訴合於民事訴訟法第259條、第260條第1項規定，應予准
    許。
乙、實體方面：
壹、本訴事實：　　　　　　　　
一、甲○○主張：
(一)訴外人賴淑峯即甲○○之母，前於87年12月31日以其為要保人
    、甲○○為被保險人，向南山人壽投保附表一編號1所示南山
    人壽康樂限期繳費終身壽險保險單及住院醫療保險附約（下
    稱1.1附約）、住院費用給付保險附約（下稱1.2附約，與1.
    1附約合稱舊保單契約）；賴淑峯復於105年12月30日以甲○○
    為要保人及被保險人，分別投保編號2附約、編號3契約，系
    爭保單均正常繳費及合法生效迄今。於投保多年後，甲○○始
    於附表三編號1至3「住院期間」欄所示3段期間進行住院治
    療，經甲○○就上開住院期間，依新、舊保單契約向南山人壽
    申請理賠，南山人壽即分別於附表三「給付日期」欄所示日
    期為全額理賠，而給付如附表三「已給付保險金」欄所示金
    額。
(二)嗣甲○○再依醫師評估，續於附表二編號1至5「住院期間」欄
    所示期間住院治療，經向南山人壽依系爭保單提出理賠申請
    後，竟遭南山人壽就附表二編號1之舊保單契約部分，以其
    中有15日請假為由拒賠，就附表二編號1之新保單契約部分
    ，則以投保前疾病為由拒絕理賠，就附表二編號2至5新保單
    契約部分，則根本不具理由即拒絕理賠。甲○○就上開南山人
    壽違法不賠之爭議，前曾向財團法人金融消費評議中心申請
    評議，惟因雙方調處不成，爰依附表二編號1至5「保險金請
    求權基礎」及「利息請求權基礎」欄位所示請求權基礎，訴
    請被告給付附表二編號1至5「請求保險金金額」欄位所示合
    計新臺幣（下同）291萬500元之保險金，及自南山人壽分別
    通知不理賠時起，如附表二編號1至5「請求利息金額」欄位
    所示之遲延利息。
(三)並聲明：1.被告應給付原告291萬500元，及如附表二編號1
    至5「請求利息金額」欄位所示之利息。2.願供擔保，請准
    宣告假執行。
二、南山人壽則以：
(一)就附表二編號1舊保單契約部分：
　　依國防醫學院三軍總醫院北投分院（下稱三總北投分院）病
    歷摘要，因甲○○於附表二編號1「住院期間」欄位所示之住
    院期間內請假15日，故南山人壽就該15日得拒絕理賠，而拒
    絕給付附表二編號1「請求保險金金額」欄位所示甲○○就舊
    保單契約所請求之保險金各1萬5000元及4萬5000元，合計6
    萬元。
(二)就附表二編號1至5新保單契約部分：
　　南山人壽基於以下理由得拒絕給付附表二編號1至5「請求保
    險金金額」欄位所示，甲○○就新保單契約所請求之保險金28
    5萬500元：　　
　1.甲○○於其小學（86年前）期間即經診斷屬先天中度智能障礙
    ，在91年於臺北榮民總醫院（下稱臺北榮總）初診時，另已
    有戀物症、衝動控制疾患等病徵，而持續接受治療迄今，於
    103年起並有衝動性行為發生，而在臺北榮總、衛生福利部
    八里療養院（下稱八里療養院）及國立臺灣大學醫學院附設
    醫院均有就醫紀錄，輔以甲○○經臺灣新北地方法院100年度
    簡字第1850號刑事簡易判決判處竊盜罪確定，判決並指出其
    於95年間即曾涉犯竊盜罪經判刑確定，而戀物症或竊盜癖均
    屬衝動控制障礙類型之一，可證原告於105年12月30日投保
    新保單契約時除患有戀物症，並有衝動控制疾患等疾病，而
    屬保前疾病，南山人壽得依編號2附約第2條第1項、編號3契
    約第2條第2款、保險法第127條規定，對甲○○投保前發生之
    疾病不負給付保險金之責。
  2.甲○○於要保新保單契約時，故意隱匿患有戀物症及衝動控制
    疾患等疾病，並為不實之說明，而僅於要保書告知事項勾選
    「領有身心障礙手冊」並告知「105年5月因車禍造成骨折已
    經向南山申請理賠」等事項，自始未見有告知患有中度智能
    障礙、衝動控制疾患或戀物症等病史，而屬違反告知義務之
    行為，致減少南山人壽對於危險之估計而承保，且故意拖延
    至解除權除斥期間經過後，始密集住院並請求新保單契約之
    保險給付，核屬民法第148條權利濫用之情形，南山人壽仍
    得依保險法第64條第2項規定解除新保單契約，並拒絕給付
    保險金。
　3.甲○○於填載新保單要保書告知事項及締約過程中，故意隱匿
    患有戀物症及衝動控制疾患等疾病且為不實之說明，核屬不
    作為詐欺行為，致南山人壽形成錯誤之核保結果並作成具瑕
    疵之承保意思表示，且因保險法第64條要保人告知義務之規
    定，解釋上不應排除民法有關詐欺規定之適用，故南山人壽
    得依民法第92條第1項規定撤銷承保新保單之意思表示，而
    拒絕甲○○之給付請求。
　4.因甲○○惡意隱匿其戀物症及衝動控制疾患等病況，則新保單
    契約於契約訂立時，因保險標的危險已發生，依保險法第51
    條第1項規定而屬無效，故南山人壽得拒絕給付保險金。
(三)若認附表二編號1舊保單契約有關甲○○請假15日部分，南山
    人壽應予理賠，則依新、舊保單契約相關住院治療2次以上
    時，再次入院日期與其最近前1次出院日之間隔未超過14日
    者，均視為同一次住院辦理，合計最多以365天為限之約定
    ，甲○○因附表三編號1至3與附表二編號1「住院期間」欄所
    示之4段住院期間，先後係於出院後14日內住院，而應視為
    同一次住院，且因該4段住院期間合計為373日，已超過理賠
    天數上限365日計8日，此部分請求給付保險金亦無理由等語
    ，資為抗辯。
(四)並聲明：1.原告之訴駁回。2.如受不利判決，願供擔保請准
    宣告免為假執行。
貳、反訴事實：
一、南山人壽主張：甲○○於患有戀物症及衝動控制疾患等疾病下
    ，仍故意隱匿及不實說明而向南山人壽要保新保單契約，則
    南山人壽基於編號2附約第2條第1項、編號3契約第2條第2款
    、保險法第127條規定，對投保前發生之疾病不負給付保險
    金之責，且依保險法第64條第2項契約解除權、民法第92條
    第1項意思表示撤銷權等權利行使後、及依保險法第51條第1
    項應認契約無效下，本無須給付附表三編號1至3「住院期間
    」欄所示住院期間新保單契約部分之醫療費用保險金，共計
    50萬7000元，而甲○○屬無法律上原因而受有該等利益，並致
    南山人壽受有損害，南山人壽自得依民法第179條規定，請
    求甲○○返還不當利益等語。並聲明：(一)甲○○應給付南山人
    壽50萬7000元，及自反訴起訴狀送達翌日起迄清償日止，按
    年息5％計算之利息。(二)願供擔保，請准宣告假執行。
二、甲○○則以：
(一)甲○○依醫師診斷及指示於附表三編號1至2「住院期間」欄所
    示期間住院，係因「衝動控制疾患」而在臺北榮總住院治療
    ，於附表三編號3「住院期間」欄位所示期間住院，係因「
    其他衝動障礙症」而至八里療養院治療。前開診斷之「衝動
    控制疾患」或「其他衝動障礙症」，與「戀物症」非屬同一
    病症，南山人壽無由以甲○○於投保前即患有戀物症拒賠；且
    甲○○並未於105年12月投保新保單時患有上開衝動相關病症
    ，係於108年5月30日後，始經醫師診斷需住院治療方為確診
    「衝動控制疾患」，該疾病既非甲○○投保新保單時已確診之
    疾病，南山人壽即應依約給付未付之保險金，南山人壽以保
    前疾病無給付保險金義務為由，請求依不當得利返還依新保
    單契約已給付之保險理賠金，並無理由。
(二)依保險法第127條規定及新保單契約相關約定，均以「疾病
　　」作為保前疾病拒賠或保險事故理賠之要件，且實務上肯認
    縱有症狀(病徵)相似或牽連，亦不得認屬同一病症（疾病）
　　，甲○○於新保單投保前後既係確診不同病症，又係以投保後
    近2年半時方確診之「衝動控制疾患」病症住院治瘵，南山
    人壽僅以病徵相似、雷同為由，即認有保險法第127條之適
    用，當無理由，自不能據以主張甲○○有保前疾病。
(三)南山人壽係以110年10月27日民事答辯(一)暨反訴起訴狀，
    為保險法第64條第2項解除新保單契約、及依民法第92條第1
    項撤銷承保新保單之意思表示，惟新保單契約係於105年12
    月30日簽訂，南山人壽亦早於109年7月21日理賠通知書即載
    明甲○○有投保前疾病，故南山人壽於110年10月27日所為解
    約之意思表示，顯逾保險法第64條第3項規定之契約訂立後2
    年內、知有解約之原因後1個月內，及民法第93條發現其所
    主張詐欺事實後1年內等除斥期間之期限，當已不得行使解
    除權及撤銷權。且保險法第64條及其除斥期間之規定，本應
    特別優先於民法第92條之適用，故南山人壽因除斥期間經過
    而不得依保險法第64條解除契約，自不得再依民法第92條規
    定撤銷承保之意思表示。
(四)保險法第127條之保前疾病與保險法第51條第1項之危險發生
    契約無效之情形有別，並應優先適用，此觀保險法第125條
    、第127條規定，即可知被保險人罹患疾病時仍可訂立健康
    保險契約，僅保險人對投保時已存在之該項疾病不負給付保
    險金之責，而非保險契約當然無效自明，因健康保險以承保
    訂約後之危險為原則（未來保險），若當事人並未於保險契
    約約定將承保期間提前至訂約前之相當時期，以涵蓋訂約前
    之危險者，該保險契約因非屬追溯契約，自無保險法第51條
    之適用。
(五)並聲明：1.反訴原告之訴駁回。2.如受不利判決，願供擔保
    請准宣告免為假執行。
參、不爭執事項：
一、賴淑峯為甲○○母親，於87年12月31日以自己為要保人，甲○○
    為被保險人，向南山人壽投保舊保單契約；嗣賴淑峯於89年
    12月29日向南山人壽申請辦理契約變更，删除附加之1.1附
    約、1.2附約；再於91年5月22日向南山人壽申請辦理契約變
    更，增加1.1附約、1.2附約及手術醫療保險附約等共3項附
    約，有舊保單契約及契約內容變更申請書各1份在卷可稽（
    見本院卷一第35-39、113-128、207-209頁）。
二、甲○○於105年12月30日以自己為要保人、被保險人，向南山
    人壽投保新保單契約，有新保單契約附卷足憑（見本院卷一
    第41-63、93-111頁）。
三、甲○○如附表二、附表三「住院期間」欄所示共住院8次，各
    該住院治療之住院期間、醫療院所，及各別開立之診斷證明
    書之「病名」或「診斷」欄記載內容，有各該診斷證明書在
    卷可考（頁次詳下）：
(一)108年5月30日至108年6月28日於臺北榮總住院（30日）：病
    名欄記載「衝動控制疾患」（見本院卷一第65頁）。
(二)108年7月11日至108年8月15日於臺北榮總住院（36日）：病
    名欄記載「衝動控制疾患」（見本院卷一第67頁）。
(三)108年8月15日至108年10月8日於八里療養院住院（54日）：
    診斷欄記載「其他衝動障礙症」（見本院卷一第69頁）。
(四)108年10月8日至109年6月17日於三總北投分院住院（253日
　　）：診斷欄記載「1.衝動控制疾患。2.中度智能障礙」（見
    本院卷一第77頁）。
(五)109年7月6日至110年1月14日於三總北投分院住院（193日）
　　：診斷欄記載「1.戀物症。2.需排除衝動控制疾患。3.中度
    智能障礙。」（見本院卷一第81頁）。
(六)110年1月14日至110年2月10日於臺北榮總住院（27日）：病
    名欄記載「1.衝動控制疾患。2.藥物導致之錐體外症候群。
    3.中度智能不足，合併社會認知與判斷功能缺損。4.戀物癖
    。」（見本院卷一第85頁）。
(七)110年5月3日至110年7月3日於臺北榮總住院（62日）：病名
    欄記載「衝動控制疾患」（見本院卷一第87頁）。
(八)110年11月5日至111年1月15日於臺北榮總住院（72日）：病
    名欄記載「衝動控制疾患」（見本院卷三第77頁）。
四、南山人壽已給付附表三編號1至3「已給付保險金」欄位所示
    之各項保險金額，合計92萬7000元予甲○○，有給付通知書3
    紙附卷足參（見本院卷一第71-75頁)。
肆、得心證之理由：
　　甲○○主張其因病住院，得依附表二保險金及利息請求權基礎
    欄位所示之新、舊保單契約約定及保險法相關規定，請求南
    山人壽給付保險金291萬500元及遲延利息等節，惟為南山人
    壽所否認，並以前詞置辯；另南山人壽提起反訴主張因甲○○
    隱匿及不實說明病情而要保新保單，應返還已受領之保險金
    50萬7000元等節，亦為甲○○所否認，且抗辯如前。是本件應
    審究者厥為：一、南山人壽得否以甲○○於附表二編號1所示
    住院期間請假15日為由，拒絕依舊保單契約給付該15日之保
    險金？二、南山人壽得否依保險法第127條及編號2附約第2
    條第1項、編號3契約第2條第2款約定拒絕依新保單契約給付
    保險金？三、南山人壽得否依保險法第64條第2項規定解除
    新保單契約？四、南山人壽得否依民法第92條第1項規定，
    撤銷承保新保單契約之意思表示？五、南山人壽得否依保險
    法第51條第1項規定，認定新保單契約為無效？六、附表三
    編號1至3與附表二編號1「住院期間」欄所示之4段住院期間
    ，是否因住院期間合計超過365日，而就超過部分日數不得
    請求保險金？七、若甲○○得請求本件保險金，金額為何？八
    、南山人壽依民法第179條規定，請求甲○○返還依新保單契
    約已收受之保險金50萬7000元，有無理由？茲分述如下：
一、除因甲○○於109年1月25日屬晚間住院不計入住院日外，南山
    人壽就其餘甲○○請假之14日，不得以住院期間請假為由拒付
    保險金：
(一)按1.1附約第2條第5項關於住院之名詞定義約定為：「本附
    約所稱『住院』係指被保家庭成員因疾病或傷害，經醫師診斷
    ，必須入住醫院診療時，經正式辦理住院手續並確實在醫院
    接受診療者。」、第13條保險範圍約定：「被保家庭成員於
    本附約有效期間內因第2條約定之疾病或傷害住院診療時，
    本公司依本附約之約定給付保險金。」（見本院卷一第113
    、115頁）。又1.2附約第2條第10項將關於「住院日數」之
    名詞定義約定為：「係指被保家庭成員因疾病或傷害入院治
    療之日至出院前1日止之天數；如被保家庭成員提出醫院收
    取出院當日費用之證明時，出院當日仍計入住院日數，…被
    保家庭成員如僅係日間住院或晚間住院，不計入住院日數。
    」、第13條保險範圍約定：「被保家庭成員於本附約有效期
    間內，因疾病或傷害，經醫師診斷必須住院治療且已住院治
    療時，本公司依本附約之約定給付保險金。」（見本院卷一
    第123-125頁）。是以，符合前述舊保單契約關於「住院」
    之定義，即「因疾病或傷害」、「經醫師診斷必須入住醫院
    診療」、「經正式辦理住院手續並確實接受診療」及「全日
    住院」要件之住院日數，方得計入保險給付之範圍；如僅為
    日間住院或晚間住院者，不得計入住院日數，亦即必須日間
    與晚間即全日住院者，始得計入住院日數，故若被保險人僅
    有日間或僅有晚間住院即非屬「住院」，而應自住院日數扣
    除。而被告所抗辯因甲○○有請假，即應自住院日數扣除云云
    ，顯係擴張舊保單契約所未約定之限制，如被保險人僅請假
    數小時外出，但在當日之日間與晚間仍有「確實在醫院接受
    診療」而符合全日住院之事實者，即應包含在舊保單契約所
    稱「住院」之定義內，自非得不論請假時數，即率予自住院
    日數扣除。
(二)查甲○○於附表二編號1「住院期間」欄所示住院期間內，請
    假日數分別為108年10月9日、11月4日、11月27日、12月25
    日、109年1月3日、1月24日至1月25日、1月30日、5月1日、
    5月8日、5月13日、5月14日、5月20日、5月27日及6月16日
    ，共計15日，有三總北投分院病歷摘要足憑（見本院卷一第
    229頁）。又該15日之請假日數，除109年1月24日至25日，
    係自1月24日上午9時45分請假至1月25日下午9時0分外，其
    餘13日之請假時數均僅為4小時至12小時不等，而109年1月2
    4日當日住院時數為凌晨0時至上午9時45分，亦有橫跨日間
    及晚間，惟109年1月25日當日，則因僅住院3小時（下午9時
    至凌晨0時），而屬晚間住院，當可認定，並有三總北投分
    院「院外治療同意書及應注意事項」14紙可佐（見本院卷一
    第303-316頁）。揆諸前揭舊保單契約約定，除109年1月25
    日當日不得計入住院日數，而不得就此部分請求保險金外，
    其餘14日則因每日請假時數尚短，均仍有於日間及晚間住院
    之事實，而應計入住院日數內，是南山人壽抗辯該14日甲○○
    住院期間因有請假，故得拒絕給付保險金云云，即難憑採。
    　　
二、南山人壽不得依保險法第127條及編號2附約第2條第1項、編
    號3契約第2條第2款約定，以甲○○於投保時已在疾病中為由
    拒絕給付保險金：
(一)按編號2附約第2條第1項約定：「本附約所稱『疾病』係指被
    保險人自本附約生效日起持續有效第31日開始或復效日、續
    保日起所發生之疾病。」、編號3契約第2條第2款約定：「
    本契約各項名詞定義如下：…二、『疾病』，係指被保險人自
    本契約生效日起持續有效第31日開始或復效日起所發生之疾
    病。」(見本院卷一第94、103頁)，可認新保單契約所定承
    保範圍之疾病，係指於契約生效日後第31日起所發生之疾病
    ，至若在契約生效日前所發生之疾病，則不在承保範圍之列
    。次按保險法第127條規定，保險契約訂立時，被保險人已
    在疾病或妊娠情況中者，保險人對是項疾病或分娩，不負給
    付保險金額之責任。其立法理由揭櫫：「健康保險關係國民
    健康、社會安全，增訂本條條文，規定被保險人罹患疾病或
    已值妊娠時，仍可訂健康保險契約，以宏實效，惟保險人對
    於是項疾病或分娩不負給付保險金額責任，以免加重全部被
    保險人對於保險費之負擔」，是依法條文義並稽其立法理由
    ，若該項疾病並非於訂約前或訂約時客觀上即已存在，保險
    人對於被保險人於投保後始罹患之疾病，即應負給付保險金
    責任。
(二)查甲○○於附表二編號1至5「住院期間」欄所示期間，分別經
    三總北投分院及臺北榮總開立診斷證明書，而於診斷欄及病
    名欄依序分別記載如下：
　1.「1.衝動控制疾患。2.中度智能障礙」。
　2.「1.戀物症。2.需排除衝動控制疾患。3.中度智能障礙」。
　3.「1.衝動控制疾患。2.藥物導致之錐體外症候群。3.中度智
    能不足，合併社會認知與判斷功能缺損。4.戀物癖」。
　4.「衝動控制疾患」。
　5.「衝動控制疾患」。
　　有各該診斷證明書5紙在卷足憑，且為兩造所不爭執（參、
    不爭執事項三、(四)至(八)；見本院卷一第77、81、85、87
    、卷三第77頁）。可徵甲○○於前開5段住院期間，均有經各
    該住院醫院以「衝動控制疾患」為甲○○住院治療之疾病或診
    斷原因。且查，就附表二編號1之住院治療內容，經南山人
    壽函詢三總北投分院，嗣醫師回覆勾選「108/10/8-109/6/1
    7住院診斷書所載衝動控制疾病與戀物症非屬同一疾病（並
    手寫加註『戀物症屬性偏好症』）」、「本次住院治療除戀物
    症外仍有衝動控疾病治療」，有三總北投分院醫師回函可考
    (見本院卷一第245頁)；就附表二編號2之住院治療內容，經
    診斷載明：需排除衝動控制疾患等語，亦有該次三總北投分
    院診斷證明書可憑（見本院卷一第343頁）；就附表二編號3
    至5之住院治療內容，則均有因甲○○罹患衝動控制疾患而進
    行住院治療之病症記載，復有臺北榮總出院病歷資料、住院
    病歷、病程紀錄、住院處方、藥物治療紀錄單、治療處置護
    理紀錄等病歷資料在卷足參（見本院卷二第295-415、433-5
    57、591-797頁）。由上可證甲○○於附表二編號1至5之住院
    期間，甚或此前之附表三編號1至3住院期間（參、不爭執事
    項三、(一)至(三)），全部皆係以其具衝動控制疾患為住院
    治療內容；縱附表二編號1至3診斷證明書除衝動控制疾患外
    ，另有記載甲○○具中度智能障礙，就附表二編號3載其有戀
    物症之病症，而或有同時治療其他疾病情形，仍無礙於甲○○
    主要係因治療衝動控制疾患始經醫師判斷需住院、而單純戀
    物症不致需住院之認定。
(三)經本院於111年9月16日以北院忠民竹111保險3字第11100175
    56號函，就下列事項函詢臺北榮總：「1.臨床上『戀物症』與
    『衝動控制疾患』是否屬同一疾病分類，兩者間有無關聯性、
    及關聯性為何？戀物症之病程是否會發展為衝動控制疾患？
    2.依附件所示貴院於本件個案病患103年10月8日、104年3月
    18日、105年1月20日之初診病歷及門診紀錄：『偷女性內衣
    頻率變高』、『發現家中有女性內衣褲』、『有時候還是會不能
    控制自己慾望而犯錯，會穿女生的衣服跟拿別人的衣服』等
    戀物症相關記載，於臨床上是否屬於衝動控制疾患之症狀？
    兩者間是否為連動發展之進程？」，後經臺北榮總於111年9
    月29日以北總精字第1110004720號函覆說明略以：
　1.根據美國精神醫學學會之精神疾病診斷與統計手冊第五版暨
    文字修訂版（DSM-5-TR），「戀物症」與「衝動控制疾患」
    分屬「性偏好疾患」與「侵擾、衝動控制與行為規範障礙疾
    患」兩個不同疾病分類。DSM-5-TR並未提及「戀物症」與「
    衝動控制疾患」間有關聯性，也未提及「戀物症」會發展為
    「衝動控制疾患」。
　2.「戀物症」的診斷重點，在於因此有強烈的性興奮；此和「
    衝動控制疾患」的特質：對會影響他人權益或導致嚴重違反
    社會常規的行為無法控制，有所不同。故「戀物症」在DSM-
    5-TR上未屬於「衝動控制疾患」，其臨床表現難稱為「亦屬
    衝動控制疾患之症狀」，兩者間也難視為「連動發展之進程
    」等語（見本院卷四第77至78頁）。　　
　  故由上函覆可認，戀物症與衝動控制疾患非屬同一疾病，而
    為兩項不同之疾病分類；且亦難將戀物症之臨床表現稱為衝
    動控制疾患之症狀，不可將衝動控制疾患視為戀物症之連動
    發展進程。
(四)南山人壽雖抗辯甲○○於新保單契約訂立前，業罹有戀物症之
    病症等語，並據調閱甲○○於臺北榮總之病歷資料所附門診紀
    錄，顯示於91年8月26日起迄至105年12月30日新保單契約簽
    立時點前之105年10月26日，其均經榮總醫師於診斷欄記載
    智能不足、戀物癖（Fetishism）等病症，此有各該診斷紀
    錄在卷足憑，並有南山人壽整理原告歷年門診、住院診斷病
    名附表可參（見本院卷二第13-67頁、本院卷三第577-579頁
    ），此情固堪信為真。然甲○○係於108年5月30日始初次經臺
    北榮總診斷罹有「衝動控制疾患」，有臺北榮總診斷證明書
    、出院病歷摘要各1份附卷可佐（見本院卷一第65頁、本院
    卷二第99頁），而可認甲○○所罹衝動控制疾患，係屬新保單
    契約生效日後第31日起之後所發生之疾病，而為新保單契約
    所定承保範圍內之疾病。又承前認定，因「衝動控制疾患」
    與「戀物症」非屬同一疾病，故並不得以投保前甲○○罹有戀
    物症，即認為甲○○於投保前亦患有衝動控制疾患，至為灼然
    ；且縱甲○○於要保新保單前，確有與性興奮有關之戀物症行
    為表徵，惟該臨床表現行為，亦難認屬於衝動控制疾患症狀
    ，或與衝動控制疾患為連動發展之進程，故南山人壽辯稱因
    甲○○於要保新保單前，有相關衝動性行為及曾有確定之刑案
    竊盜犯行，而應屬患有衝動控制疾患云云，即難憑採。由上
    ，甲○○既係於105年12月30日訂立新保單契約後之108年5月3
    0日，始確診患有衝動控制疾患，該衝動控制疾患即非屬投
    保前疾病，則南山人壽主張依保險法第127條及編號2附約第
    2條第1項、編號3契約第2條第2款約定，拒絕依新保單契約
    給付甲○○於附表二編號1至5所示住院期間之保險金，即屬無
    據。
三、南山人壽不得依保險法第64條第2項規定解除新保單契約：
(一)按訂定契約時，要保人對於保險人之書面詢問，應據實說明
    ；要保人故意隱匿，或因過失遺漏，或為不實之說明，足以
    變更或減少保險人對於危險之估計者，保險人得解除契約；
    其危險發生後亦同；前項解除契約權，自保險人知有解除之
    原因後，經過1個月不行使而消滅；或契約訂立後經過2年，
    即有可以解除之原因，亦不得解除契約。保險法第64條第1
    至3項分別定有明文。
(二)南山人壽抗辯甲○○於要保新保單時，未見告知患有中度智能
    障礙、衝動控制疾患或戀物症等病史，而違反告知義務云云
    。惟查：
　1.就中度智能障礙部分，甲○○於要保新保單契約時，即已勾選
    「領有身心障礙手冊或身心障礙證明」之選項，並據其提供
    載有中度障礙等級之身心障礙手冊，有要保書及甲○○身心障
    礙手冊各1份在卷足憑（見本院卷一第215、223頁）；就衝
    動控制疾患部分，因甲○○係於108年5月30日始確診衝動控制
    疾患，業經本院認定如前，則於105年12月30日甲○○要保新
    保單契約時，既尚未罹有「衝動控制疾患」，自無從認定有
    何違反告知義務，故南山人壽辯稱甲○○因未告知其患有中度
    智能障礙及衝動控制疾患，而違反告知義務等節，均無足採
    。
　2.就戀物症部分，因如前述甲○○於要保新保單契約前業患有戀
    物症傾向，且其確實僅於新保單要保書之告知事項勾選「領
    有身心障礙手冊」，並僅告知「105年5月因車禍造成骨折已
    經向南山申請理賠」等語，而未於投保前告知南山人壽其罹
    有戀物症疾病等情，有要保書附卷可稽（見本院卷一第215
    、218頁），故南山人壽就甲○○於要保前患有戀物症部分，
    主張因要保人有違反告知義務之情事，固非無據。惟查因新
    保單契約均係於105年12月30日簽訂，業如前述為兩造所不
    爭執，則依上開保險法規定，南山人壽至遲應於契約訂立後
    2年即107年12月31日前，行使保險法第64條第2項之契約解
    除權。又因附表二編號1甲○○依據新保單契約為保險金給付
    請求時，南山人壽係於109年7月21日核發給付通知書載明：
    「1.保單Z000000000（按即編號2附約）及Z000000000（按
    即編號3契約）：經瞭解因屬投保前疾病，非屬給付範圍，
    依約歉難給付，尚祈諒察」等語，有該給付通知書1紙在卷
    可佐（見本院卷一第79頁），另經南山人壽於109年11月30
    日詢問三總北投分院之函文中，亦已就甲○○罹戀物症部分請
    求該院主治醫師協助釐清，可徵南山人壽於109年7月21日或
    至晚於109年11月30日時，即已知悉甲○○有故意隱匿投保前
    罹戀物症之情形，則南山人壽本應於知有解除之原因時起1
    個月內，即109年8月22日或109年12月31日前主張解除契約
    ；然南山人壽係以110年10月27日所提民事答辯(一)暨反訴
    起訴狀，為保險法第64條解除契約之意思表示，業據南山人
    壽於本院111年8月30日言詞辯論程序所不爭執（見本院卷四
    第26頁），而顯逾越保險法第64條第3項所定之除斥期間，
    職故，南山人壽自不得依保險法第64條第2項規定解除新保
    單契約至明。
  3.至南山人壽尚辯稱甲○○刻意違反告知義務，於除斥期間經過
    後之半年期間，始密集住院申請保險金，依其行為情節屬民
    法第148條權利濫用情形，故縱逾除斥期間應仍准許其行使
    契約解除權云云。惟按所謂權利濫用係指外觀上徒具權利行
    使之形式，實質上違背法律之根本精神（最高法院109年度
    台上字第1646號判決意旨參照），而如前所述，甲○○迄至10
    8年5月30日始經醫師診療判斷其確診衝動控制疾患並需住院
    ，且該病症均為其附表三編號1至3、附表二編號1至5所示8
    段住院期間治療之主因，則該疾病既非其於105年12月30日
    投保新保單契約時存在，其權利之行使即屬正當，尚難認甲
    ○○因此申請保險金有何違反誠信之權利濫用可言，故南山人
    壽上開所辯，亦無足採。
四、南山人壽不得依民法第92條第1項規定，撤銷承保新保單契
    約之意思表示：
(一)按因被詐欺或被脅迫而為意思表示者，表意人得撤銷其意思
    表示；但詐欺係由第三人所為者，以相對人明知其事實或可
    得而知者為限，始得撤銷之。前條之撤銷，應於發見詐欺或
    脅迫終止後，1年內為之。民法第92條第1項、第93條各有明
    文。
(二)查依南山人壽於109年7月21日所核發給付通知書「經瞭解因
    屬投保前疾病，非屬給付範圍，依約歉難給付」內容，可認
    南山人壽於109年7月21日時，即已知悉甲○○有故意隱匿投保
    前疾病之情形，則南山人壽既主張因甲○○隱瞞投保前疾病而
    有詐欺之行為，致其錯誤評估承保風險，即應於發現後之1
    年內，即至遲於110年7月22日前行使撤銷權。然查南山人業
    係以110年10月27日所提之前開書狀為撤銷承保新保單契約
    之意思表示，有本院111年8月30日言詞論筆錄可考（見本院
    卷四第26頁），故可認南山人壽為撤銷權之行使，亦顯逾越
    前開除斥期間，其自不得依民法第92條第1項規定，主張撤
    銷承保新保單契約之意思表示。
五、南山人壽不得依保險法第51條第1項規定，認定新保單契約
    為無效：
(一)按保險契約訂立時，保險標的之危險已發生或已消滅者，其
    契約無效。但為當事人雙方所不知者，不在此限，保險法第
    51條第1項定有明文。次按健康保險人於被保險人疾病、分
    娩及其所致失能或死亡時，負給付保險金額之責；前項所稱
    失能之內容，依各保險契約之約定。保險契約訂立時，被保
    險人已在疾病或妊娠情況中者，保險人對是項疾病或分娩，
    不負給付保險金額之責，保險法第125條、第127條分別定有
    明文。又依同法第127條立法理由，足見被保險人罹患疾病
    或已值妊娠時，仍可訂立健康保險，保險契約並非當然無效
    ，僅保險人對投保時已存在之該項疾病不負給付保險金之責
    ，但對承保期間所生之疾病仍負保險給付之責，此與保險法
    第51條第1項前段規定保險契約當然無效之情形有別（最高
    法院108年度台上字2362號判決意旨參照）。
(二)查本件甲○○所投保之新保單契約，係就因疾病住院所為住院
    給付之約定，核屬健康保險之性質，是依前揭最高法院判決
    意旨，縱屬保險契約訂立時已在疾病中，此時亦應認保險契
    約非當然無效，僅保險人對投保時已存在之該項疾病不負給
    付保險金之責。故就南山人壽所為保前疾病之抗辯，僅應就
    本件是否優先適用保險法第127條規定部分予以審認即可（
    此業如前二之判斷），尚無就系爭保險標的適用同法第51條
    契約無效規定之餘地。則其辯稱本件應依保險法第51條第1
    項規定，認定新保單契約為無效云云，即無足採。
六、舊保單契約及編號2附約於附表三編號1至3及附表二編號1之
    住院期間因合計為373日，超過365日計8日應予扣除，不得
    請求保險金；編號3契約則毋須扣除：　　
(一)新、舊保單契約就再次住院與前次出院日之間隔未達14日，
    視為同一次住院，及同一次住院期間給付最多以365日為限
    ，均有規定；惟編號3契約另限制需入住「同一醫院」始屬
    同一次住院，約定如下：
  1.1.1附約部分：
　　按被保家庭成員於本附約有效期間，因同一疾病或傷害，或
    因此引起的併發症，必須住院治療兩次以上時，若其再次入
    院日期與其最近前1次出院日之間隔未超過14日者，其各項
    保險金的給付及其限額，均視為同一次住院辦理；惟同一次
    住院期間給付最多以365天為限，1.1附約第3條及第19條第1
    項但書約定甚明（見本院卷一第113-114、117頁）。
　2.1.2附約部分：
　　按同一次住院：於本附約有效期間，因同一疾病或傷害，或
    因此引起的併發症，必須住院治療兩次以上時，若其再次入
    院日期與其最近前1次出院日之間隔未超過14日者，其各項
    保險金的給付及其限額，均視為同一次住院辦理；但被保家
    庭成員「同一次住院」給付住院日數最高以365日為限，1.2
    附約第2條第9項及第14條第1項但書亦有約定（見本院卷一
    第123、125-126頁）。
　3.編號2附約部分：
　　按被保險人於本附約有效期間，因同一疾病或傷害，或因此
    引起的併發症，於出院後14日內再次住院時，其各種保險金
    的給付及其限額，視為同一次住院辦理；惟同一次住院期間
    給付最多以365天為限，編號2附約第3條第1項及第20條第1
    項但書約定可參（見本院卷一第103、106頁）。
　4.編號3契約部分：
　　按被保險人於本契約有效期間，因同一「疾病」或「傷害」
　　，或因此引起之併發症，於出院後14日內於同一「醫院」再
    次「住院」時，其各種保險金給付合計額，視為一次「住院
    」辦理；但該次「住院日數」最高以365日計算之，編號3契
    約第19條第1項及第20條第1項第2款但書約定在卷（見本院
    卷一第98頁）。　
(二)查附表三編號1至3與附表二編號1之「住院期間」欄所示4段
    住院期間，其間之間隔均未超過14日；且查附表三編號3之
    住院醫院為八里療養院，附表二編號1之住院醫院為三總北
    投分院，而非屬同一醫院。故依前揭各該契約約定，舊保單
    契約及編號2附約於附表三編號1至3及附表二編號1之住院期
    間即應予合計，合計後之日數為373日（計算式：30+36+54+
    253=373），就超過365日之住院天數8日部分，則應予扣除
    而不得請求保險金；至編號3契約部分，因附表三編號3之住
    院醫院與附表二編號1之住院醫院非屬同一，故附表二編號1
    之住院天數253日不與附表三編號1至3之天數合計，其住院
    日數未超過365日，毋須扣除。
七、綜上，甲○○請求於285萬8500元範圍內之保險金為有理由
　　，並得加計如附表四所示之遲延利息：
(一)本件綜前審認，因衝動控制疾患與戀物症並非屬同一病症，
    甲○○並無保前疾病情形，且無權利濫用情事；又因除斥期間
    均已經過，南山人壽並不得主張保險法第64條第2項解除契
    約，及民法第92條第1項撤銷承保之意思表示，且因保險法
    第127條應優先同法第51條適用而不得認定契約無效，從而
    ，甲○○自得依附表二「保險金請求權基礎」欄所示之新、舊
    保單契約約定，請求南山人壽給付如下住院日數期間之保險
    金：
  1.就1.1附約部分：
　　1.1附約第19條第1項住院費用補償保險金約定：「若被保家
    庭成員以社會保險保險對象身份住院治療，並提出醫療費用
    收據正本，而未向本公司申請第15條至第18條之各項保險金
    者，本公司依被保家庭成員住院日數，按日依附表二『每日
    病房費用保險金限額』給付『住院費用補償保險金』…」（見本
    院卷一第117頁）。又依1.1附約附表二「每一單位計劃最高
    保險金限額」表中之「每日病房費用保險金」為100元（見
    本院卷一第121頁），甲○○就此約所附加之住院醫療保險約
    定為10單位計劃，有該保單在卷足憑（見本院卷一第38頁）
    ，堪信1.1附約約定每日住院保險金為1000元（計算式：100
    ×10=1000）。故除如附表二編號1部分應扣除前一、(二)所
    認定僅有晚間住院之109年1月25日計1日，再扣除前六、(二
    )所認定住院期間超過365日之計8日，而應認得請求日數為6
    日（計算式：15-1-8=6）外，甲○○其餘附表二編號2至5之「
    請求日數」欄所示請求部分，均屬有據。
　2.就1.2附約部分：
　　依1.2附約第14條住院日額保險金約定：「被保家庭成員依
    第13條約定住院治療時，本公司按下列約定，給付『住院日
    額保險金』，但被保家庭成員『同一次住院』給付住院日數最
    高以365日為限。一、被保家庭成員『同一次住院』之住院日
    數在30日（含）以內者，按其所投保單位之『每日保險金額』
    乘實際住院日數給付『住院日額保險金』。二、被保家庭成員
    「同一次住院」之住院日數超過30日至90日（含）者，就超
    過部分按其所投保單位之『每日保險金額』的1.25倍乘超過部
    分實際住院日數加計第1款計算金額給付『住院日額保險金』
    。但應扣除本公司已給付之住院日額保險金。三、被保家庭
    成員『同一次住院』之住院日數超過90日者，就超過部分按其
    所投保單位之『每日保險金額』的1.5倍乘超過部分實際住院
    日數加計第1、2款計算金額給付『住院日額保險金』。但應扣
    除本公司已給付之住院日額保險金。」（見本院卷一第125-
    126頁），甲○○就此約所附加之住院費用給付保險約定每日
    保險金額為2000元，有該保單在卷足憑（見本院卷一第38頁
    ），又其前因附表三之住院期間屬同一次住院，合計住院日
    數已超過90日，是其請求之附表二住院期間之1.2附約每日
    住院保險金應為3000元（計算式：2000×1.5=3000）。故除
    如附表二編號1部分應扣除前一、(二)所認定僅有晚間住院
    之109年1月25日計1日，再扣除前六、(二)所認定住院期間
    超過365日之計8日，而應認得請求日數為6日（計算式：15-
    1-8=6）外，甲○○其餘附表二編號2至5之「請求日數」欄所
    示請求部分，均屬有據。
　3.就編號2附約部分：
    按編號2附約第20條第1項約定：「若被保險人以全民健康保
    險之保險對象身分住院治療，而未向本公司申請第15條至第
    18條之各項保險金者，本公司依被保險人住院日數，按日依
    附表二『每日病房費用保險金限額』給付『住院費用補償保險
    金』。」（見本院卷一第106頁）。又該附約附表二「每一單
    位計劃最高保險金限額」表中之「每日病房費用保險金」為
    100元（見本院卷一第110頁），甲○○就此約所附加之住院醫
    療保險約定為20單位計劃，有該保單在卷足憑（見本院卷一
    第54頁），堪信編號2附約約定每日住院保險金為2000元（
    計算式：100×20=2000）。故除如附表二編號1部分應扣除前
    六、(二)所認定住院期間超過365日之計8日，而應認得請求
    日數為245日（計算式：253-8=245）外，甲○○其餘附表二編
    號2至5之「請求日數」欄所示請求部分，均屬有據。
　4.就編號3契約部分：
　　依編號3契約第8條住院日額保險金之給付約定：「被保險人
　　於本契約有效期間內，因第7條之約定而『住院』診療時，本
    公司按其實際『住院日數』依下列約定給付『住院日額保險金』
    ：一、被保險人同一次『住院』之『住院日數』在30日（含）以
    內者，按其『住院日數』乘以『單位日額』給付『住院日額保險
    金』。二、被保險人同一次『住院』之『住院日數』在31日（含
    ）以上至90日（含）者，按下列2目計得金額之總和給付『住
    院日額保險金』：(一)前30日（含）部分，依第1款約定方式
    計算。(二)自第31日起，按其超過第30日之『住院日數』乘以
    『單位日額』的2倍計算。三、被保險人同一次『住院』之『住院
    日數』在91日（含）以上者，按下列2目計得金額之總和給付
    『住院日額保險金』：(一)前90日（含）部分，依第1款及第2
    款約定方式計算。(二)自第91日起，按其超過第90日之『住
    院日數』乘以『單位日額』的3倍計算。」、第11條出院療養保
    險金之給付約定：「被保險人於本契約有效期間內，因第7
    條之約定而『住院』診療時，於其出院後，本公司依其投保之
    『單位日額』的50％乘以實際『住院日數』給付『出院療養保險金
    』。」（見本院卷一第96-97頁），而甲○○就此約定之單位日
    額為1000元，有該契約及保險單在卷足憑（見本院卷一第58
    、63頁）。是其主張此部分同一住院期間之第1日至第30日
    以1000元、第31日至90日以2000元、超過90日以3000元各別
    計算住院日額保險金，並以每日500元計算出院療養保險金
    ，而請求附表二編號1至5所示部分，均屬有據。
　5.從而，甲○○於附表二編號1該段住院期間合計得請求之保險
    金額為127萬9500元（計算式：1000×6+3000×6+2000×245+76
    5500＝127萬9500）；其主張於附表二編號2至5如「各住院期
    間合計金額」欄所請求之金額，則皆屬有理，共得請求如附
    表二「本院認定金額」欄所示之285萬8500元（計算式：127
    萬9500+94萬1500+9萬4500+24萬9000+29萬4000=285萬8500
    ）。又遲延利息部分，因甲○○就附表二編號1至5住院日數為
    保險金給付請求後，經南山人壽分別以109年7月21日、110
    年1月29日、8月12日、111年1月20日之給付通知書為明確拒
    保表示或未置理甲○○對新保單契約之保險金申請，有各該給
    付通知書共4紙附卷可稽（見本院卷一第79、89、91頁、本
    院卷三第277頁），足徵南山人壽分別自該時起為拒絕給付
    保險金之通知，故甲○○依附表二「利息請求權基礎」欄所示
    之約款及規定，請求如附表四所示之遲延利息，亦屬有據。
八、南山人壽依民法第179條規定，請求甲○○返還已收受之保險
    金50萬7000元，為無理由：
(一)按法律上之原因而受利益，致他人受損害者，應返還其利益
    。雖有法律上之原因，而其後已不存在者，亦同，民法第17
    9條定有明文。
(二)查南山人壽反訴主張基於編號2附約第2條第1項、編號3契約
    第2條第2款、保險法第127條規定，對投保前發生之疾病不
    負給付保險金之責，且依保險法第64條第2項契約解除權、
    民法第92條第1項意思表示撤銷權等權利行使後、及依保險
    法第51條第1項應認契約無效下，無須給付附表三編號1至3
    「住院期間」欄所示住院期間，其得請求甲○○返還依新保單
    契約已給付之醫療費用保險金計50萬7000元云云。惟如前本
    院審認，南山人壽並不得主張投保前疾病而拒絕給付保險金
    ，亦不得行使保險法第64條第2項之契約解除權、民法第92
    條第1項之意思表示撤銷權、及依保險法第51條第1項規定而
    認新保單契約為無效，故甲○○依新保單契約約定請求並受領
    保險金之給付，即屬有法律上原因，南山人壽主張依據民法
    第179條不當得利規定請求返還保險金，難認可取。
伍、綜上所述，甲○○本訴主張依附表二保險金及利息請求權基礎
    欄所示之請求權基礎，請求南山人壽給付285萬8500元，及
    如附表四所示之利息，為有理由，應予准許；逾此範圍之請
    求，則無理由，應予駁回。另南山人壽反訴主張依民法第17
    9條規定，請求命甲○○返還如附表三其依新保單契約所受領
    之50萬7000元，及自反訴起訴狀繕本送達翌日起至清償日止
    之法定利息，為無理由，亦應駁回。
陸、本訴原告勝訴部分，經兩造陳明願供擔保，分別聲請宣告假
    執行或免為假執行，經核尚無不合，爰分別酌定相當擔保金
    額准許之；至原告敗訴部分，其假執行之聲請，應予駁回。
    反訴部分，反訴之請求既經駁回，其假執行之聲請亦失所附
    麗，應併予駁回。
柒、本件事證已臻明確，南山人壽雖聲請函詢臺北榮總就甲○○於
    住院期間是否有同時治療戀物症之情，因相關待證事實業經
    本院論斷如前，該聲請對本件認定不生影響，故核無調查之
    必要。至兩造其餘之攻擊防禦方法及證據，經本院斟酌後，
    認為均不足以影響本判決之結果，爰不逐一詳予論駁，併此
    敘明。
捌、訴訟費用負擔之依據：民事訴訟法第78條、第79條。
中　　華　　民　　國　　111 　年　　10　　月　　31　　日
                  民事第三庭    法　官    楊承翰
以上正本係照原本作成。
如對本判決上訴，須於判決送達後20日內向本院提出上訴狀。如
委任律師提起上訴者，應一併繳納上訴審裁判費。
中　　華　　民　　國　　111 　年　　11　　月　　10　　日
                                書記官    吳珊華
附表一：原告投保保險單契約及附約
編號 保險單 保單號碼 契約或附約編號/名稱  附註 1 南山康樂限期缴費終身壽險 Z000000000 1.1 南山住院醫療保險附約 簡稱1.1附約及1.2附約，合稱舊保單契約    1.2 南山住院費用給付保險附約  2 南山人壽真安心手術醫療終身保險 Z000000000 南山人壽住院醫療保險附約  簡稱編號2附約及編號3契約，合稱新保單契約 3 南山人壽新終身醫療保險 Z000000000 南山人壽新終身醫療保險契約   

附表二：本訴訴之聲明請求權基礎及請求金額（新臺幣/民國）
編號 住院 期間 入住醫院 住院日數 保險金請求權基礎 請求日數 請求 保險金金額 各住院期間合計金額 本院認 定金額 利息請求權基礎 請求利息金額 1 108年10月8日至109年6月17日 三總北投分院 253日 （舊保單契約部分）1.1附約第19條第1項、保險法第125條第1項 15日 1萬5000元 133萬 1500元 127萬 9500元 1.1附約第12條第2項、編號2附約第12條第2項、編號3契約第30條第2項、保險法第34條第2項 就左列住院期間合計金額自109年7月21日起至清償日止按年息10％計算之利息     （舊保單契約部分）1.2附約第2條第9項、第13條、第14條第1項、保險法第125條第1項 15日 4萬5000元         （新保單契約部分）編號2附約第20條第1項、保險法第125條第1項 253日 50萬6000元         （新保單契約部分）編號3契約第7條第1款、第8條、第11條、第19條第1項、保險法第125條第1項 253日 76萬5500元     2 109年7月6日至110年1月14日 三總北投分院 193日 附表一編號2附約第20條第1項、保險法第125條第1項 193日 38萬6000元 94萬 1500元 94萬 1500元 附表一編號2附約第12條第2項、附表一編號3契約第30條第2項、保險法第34條第2項 就左列住院期間合計金額自110年1月29日起至清償日止按年息10％計算之利息     附表一編號3契約第7條第1款、第8條、第11條、第19條第1項、保險法第125條第1項 193日 55萬5500元     3 110年1月14日至110年2月10日 臺北榮總 27日 附表一編號2附約第20條第1項、保險法第125條第1項 27日 5萬4000元 9萬 4500元 9萬 4500元 附表一編號2附約第12條第2項、附表一編號3契約第30條第2項、保險法第34條第2項 就左列住院期間合計金額自110年8月12日起至清償日止按年息10％計算之利息     附表一編號3契約第7條第1款、第8條、第11條、第19條第1項、保險法第125條第1項 27日 4萬500元     4 110年5月3日至110年7月3日 臺北榮總 62日 附表一編號2附約第20條第1項、保險法第125條第1項 62日 12萬4000元 24萬 9000元 24萬 9000元 附表一編號2附約第12條第2項、附表一編號3契約第30條第2項、保險法第34條第2項 就左列住院期間合計金額自110年8月12日起至清償日止按年息10％計算之利息     附表一編號3契約第7條第1款、第8條、第11條、第19條第1項、保險法第125條第1項 62日 12萬5000元     5 110年11月5日至111年1月15日 臺北榮總 72日 附表一編號2附約第20條第1項、保險法第125條第1項 72日 14萬4000元 29萬 4000元 29萬 4000元 附表一編號2附約第12條第2項、附表一編號3契約第30條第2項、保險法第34條第2項 就左列住院期間合計金額自111年1月20日起至清償日止按年息10％計算之利息     附表一編號3契約第7條第1款、第8條、第11條、第19條第1項、保險法第125條第1項 72日 15萬     合計       291萬 500元 285萬 8500元   

附表三：反訴請求金額（新臺幣/民國）
編號 住院期間 入住 醫院 住院日數 給付保單 給付 日期 已給付保險金 反訴請求金額 1 108年5月30日至108年6月28日 臺北 榮總 30日 1.1附約 108年 7月10日 3萬元 非請求項目     1.2附約  6萬元      編號2附約  6萬元 11萬4000元     編號3契約  5萬4000元  2 108年7月11日至108年8月15日 臺北 榮總 36日 1.1附約 108年 9月24日 3萬6000元 非請求項目     1.2附約  9萬元      編號2附約  7萬2000元 18萬元     編號3契約  10萬8000元  3 108年8月15日至108年10月8日 八里療養院 54日 1.1附約 108年 11月12日 5萬4000元 非請求項目     1.2附約  15萬元      編號2附約  10萬8000元 21萬3000元     編號3契約  10萬5000元  合計       50萬7000元 

附表四：主文利息表（新臺幣/民國）　　
編號 本金 利息計算期間 年息 1 127萬9500元 自109年7月21日起至清償日止 10％ 2 94萬1500元 自110年1月29日起至清償日止 10％ 3 34萬3500元 (即9萬4500元加24萬9000元) 自110年8月12日起至清償日止 10％ 4 29萬4000元 自111年1月20日起至清償日止 10％